臺灣高等法院民事判決　九十一年度上易字第六五一號
　　上　訴　人　乙○○
　　被 上 訴人　甲○○
右當事人間損害賠償事件，上訴人對於中華民國九十一年四月二十五日臺灣新竹地方
法院八十八年度訴字第三一八號第一審判決提起上訴，並於本審為訴之追加，本院判
決如左：
    主      文
原判決除確定部分外，關於駁回上訴人後開第二項之訴部分，及除確定部分外之訴訟
費用裁判均廢棄。
被上訴人應給付上訴人新臺幣柒拾肆萬玖仟零伍拾肆元，及自民國八十七年十月三十
一日起至清償日止按週年利率百分之五計算之利息。
其餘上訴駁回。
第一審（除確定部分外）、第二審及追加之訴訴訟費用，由被上訴人負擔十分之七，
餘由上訴人負擔。
    事      實
甲、上訴人方面：
  一、聲明：
    (一)原判決不利於上訴人部分廢棄。
    (二)右廢棄部分，被上訴人應再給付上訴人新臺幣（下同）一百一十四萬七千八百
      三十四元，及自民國八十七年十月三十一日起至清償日止按年息百分之五計算
      之利息。
    (三)第一、二審訴訟費用均由被上訴人負擔。
    (四)願供擔保請准宣告假執行。
  二、陳述：除與原判決記載相同者，茲引用之外，補陳：
    (一)醫療費用五十六萬八千一百二十七元（包括上訴人自行負擔之二萬五千一百六
      十一元，及全民健康保險支付之五十四萬二千九百六十六元）：
      1.本件被上訴人之肇事時點雖發生在八十九年五月五日，即民法第一百九十二
        條修正實施之前，惟被上訴人所負之醫療費用賠償責任不因而免除，上訴人
        因此支出之醫療費，屬於被上訴人之侵權行為所致之損害，上訴人應可本於
        侵權行為法則，請求被上訴人賠償必要之醫療費。
      2.上訴人對醫療費用部分之請求，並無罹於時效之問題，蓋參照司法院第二廳
        研究意見：「然如賠償義務人曾因侵權行為受有利益，依同條（即民法第一
        百九十七條）第二項規定，被害人仍得依不當得利之規定向義務人請求返還
        其利益」，被上訴人並未給付上訴人任何醫療費用，有不當得利之情形，故
        上訴人對醫療費部分之請求，並未罹於時效。
      3.至於全民健康保險支付之五十四萬二千九百六十六元部分，上訴人仍可向被
        上訴人請求賠償，此有司法院（七五）廳民(一)字第一六三四號第二廳研究意
        見及最高法院六十八年台上字第四二號判例、八十九年度台上字第八○五號
        判決、八十八年度台再字第五九號判決、八十九年度台上字第一八八九號判
        決可供參照。況本件交通事故發生時，強制汽車責任保險法尚未施行，全民
        健康保險法第八十二條：「經本保險提供醫療給付者，本保險之保險人，得
        向強制汽車責任保險之保險人代位請求該項給付」之規定，並無適用之餘地
　　　　，故中央健康保險局並未因本事件之醫療給付而有得代位求償之情形。
    (二)扶養費七十六萬一千八百一十五元：
      依行政院主計處發佈之中華民國臺灣地區八十六年度家庭收支調查報告記載，
      新竹市八十六年度平均每戶消費額為六十八萬二千八百零二元，該年度平均每
      人消費額為十七萬九千九百五十八元，而最低生活費用標準，依社會救助法第
      四條第二項規定，係依各地區平均消費支出之六成定之，則新竹市八十六年度
      每人最低生活費用標準為十萬七千九百七十五元。查上訴人係三十七年十月五
      日生，於八十六年七月十六日張首民不治死亡時，係四十八歲餘，依內政部台
      閩地區平均餘命表（七九．九九歲）所示，上訴人平均餘命尚有三十一．九九
      年，則上訴人於年滿六十歲後，依法得受子女扶養之期間為十九．九九年。原
      審審酌上訴人之子女中有經濟能力而得以支付扶養費者為張首正、張首民二人
      ，即張首民應與張首正共負扶養義務，比例應各為二分之一，再按霍夫曼計算
      法計算，上訴人一次請求被上訴人賠償之扶養費應為七十六萬一千八百一十五
      元。
    (三)慰撫金二百萬元：
      1.上訴人在張首民受傷至過世期間，因目睹張首民遭受嚴重之傷害，多次手術
        仍無法挽救，所受之痛楚難以言喻，加以上訴人面對白髮人送黑髮人之情境
        ，上訴人因張首民之過世成為獨居老人，身心受到相當之痛苦及悲愴。
      2.被上訴人一面稱其無不動產，一面又稱其起建門牌新竹市○區○○里○○○
        ○街一一○號之建物，於八十八年六月二十五日向銀行貸款三百五十萬元，
        正逐期攤還中；伊為家中之經濟支柱，有父親及配偶需扶養等節。惟查被上
        訴人貸款起建之建物雖非登記於被上訴人名下，惟實際上仍為被上訴人所有
        ，此有上訴人提出之被上訴人七兄弟透天連棟豪宅七戶照片二幀為憑。又被
        上訴人出入有自小客車代步，其屬富裕人家，被上訴人父親陳阿東之資力雄
        厚，有被上訴人之六位兄長扶養，被上訴人對其父親之扶養責任輕微，另被
        上訴人配偶曹雅珍任職於台積電公司，薪資應較被上訴人為高，無需被上訴
        人扶養。且被上訴人自本件車禍事故發生以來，從不承認係肇事機車之駕駛
        人，對於被害人張首民之傷勢及後事漠不關心，連最起碼之傷葬費、醫藥費
        均不負責分文，更加深上訴人內心之不平與苦楚。是故，上訴人請求二百萬
        元之精神慰撫金，應屬允當，並無過高情事。
    (四)綜上所述，上訴人所受損害為三百五十五萬二千七百八十四元。原審判決酌定
      張首民應負過失比例為十分之三，據此減輕被上訴人之賠償責任，是上訴人所
      得請求之賠償額為二百四十八萬六千九百四十九元，扣除訴外人陳揚琪賠償之
      六十八萬元後，餘一百八十萬六千九百四十九元為被上訴人應負擔之賠償數額
      ，亦即除原審判准之金額外，被上訴人尚應給付一百一十四萬七千八百三十四
      元。
  三、證據：除援用原審所提證據外，補提：
    (一)財團法人長庚紀念醫院林口分院出具之醫療費用明細表一份；
    (二)照片二幀；
    (三)新竹市八十六年度消費支出統計資料一件等為證。
乙、被上訴人方面：
  一、聲明：
    (一)上訴駁回。
    (二)第二審訴訟費用由上訴人負擔。
    (三)若受不利判決，願供擔保請准宣告免為假執行。
  二、陳述：除與原判決記載相同者，茲引用之外，補陳：
    (一)被上訴人不同意上訴人於本審追加請求之醫療費用五十六萬八千一百二十七元
      ，及依社會救助法相關規定以十萬七千九百七十五元為扶養費之計算基礎，鈞
      院應依民事訴訟法第一百九十六條、第四百四十七條規定駁回上訴人追加請求
      之醫療費用及依社會救助法規定計算扶養費基礎等之攻擊方法。
    (二)醫療費用部分：
      1.上訴人所請求之醫療費用部分並無法律上依據，蓋民法第一百九十二條規定
        係於八十八年四月二十一日修正，八十九年五月五日施行，而本件車禍發生
        於八十六年七月七日，在民法第一百九十二條修正前，則依民法債編施行法
        第一條規定，本件應適用修正前之民法規定。修正前之民法第一百九十二條
        第一項規定並無上訴人得請求給付醫療費之依據，故上訴人不得請求被上訴
        人給付醫療費用。
      2.全民健康保險支付之五十四萬二千九百六十六元，上訴人實際上並未支出，
        自不得請求。
      3.上訴人之醫療費用之請求，已罹於二年時效而消滅。
    (三)扶養費用部分：
      1.上訴人於原審以八十六年度綜合所得稅之年度扶養親屬扣減額七萬二千元，
        為扶養費請求之計算基礎，詎於本審竟主張以新竹市八十六年度每人最低生
        活費用標準十萬七千九百七十五元代替，實有未洽，蓋損害發生初始所請求
        賠償者，與實際損失者較符合，且較接近請求權人之原始真意。
      2.上訴人除次女陳怡安出養外，尚有長子張首正、次子張首民及長女張家慈等
        三名扶養義務人。張家慈名下有不動產三筆，難謂無經濟能力扶養上訴人；
        退步縱認張家慈因負擔扶養義務而不能維持自己生活，惟因受扶養權利者為
        直系血親尊親屬時，依法僅得減輕其義務而非完全免除。故本件有關扶養費
        計算仍應將張家慈列入扶養義務人，故上訴人依法仍只得向被上訴人請求全
        部扶養費之三分之一。
    (四)慰撫金部分：
      被上訴人並非無誠意與上訴人和解，實因上訴人要求二百萬元之和解金，被上
      訴人無力負擔，以致和解作罷。被上訴人父親陳阿東及被上訴人配偶曹雅珍，
      均非本件當事人，渠等資力如何，實與本件無關。
  三、證據：援用原審所提證據。
丙、本院依職權：
  (一)調閱臺灣新竹地方法院檢察署八十六年度相字第六四三號（相驗卷）、八十七年
    度偵字第七四七號（偵查卷）、臺灣新竹地方法院八十七年度交訴字第一一二號
    、本院八十八年度交上易字第一八五號刑事案件卷宗（下簡稱被上訴人刑案卷）
    ；
  (二)向財政部財稅資料中心函詢兩造、上訴人女兒張家慈之財產總歸戶資料，被上訴
    人八十六年至九十年度之申報所得稅資料；
  (三)訊問證人張家慈。
    理　　由
甲、程序部分：
    上訴人於原審訴請被上訴人給付殯葬費用二十二萬二千八百四十二元、扶養費用
    九十八萬零三百五十七元及精神慰撫金二百萬元等項，暨自原審起訴狀繕本送達
　　翌日起算之利息；上訴人於提起上訴後，在第二審中基於侵權行為及不當得利之
　　法律關係，追加請求被上訴人給付醫療費用五十六萬八千一百二十七元，上訴人
　　所為訴之追加，主張之事實與起訴請求之基礎事實同一，核與民事訴訟法第四百
　　四十六條第一項但書、第二百五十五條第一項第二款規定相符，應予准許，合先
　　敘明。
乙、實體部分：
　一、上訴人起訴主張：被上訴人於八十六年七月七日凌晨三時許，酒後駕駛車牌Ｈ
　　　ＪＮ－０一三號重型機車搭載伊子張首民，途經新竹市○○路與林森路之設有
　　　閃光號誌之交岔路口，欲左轉進入中華路往北行駛時，違反道路交通安全規則
　　　第九十三條第一項第一、四款、第九十四條第三項、第一百零二條第二款規定
　　　，未減速慢行，且未注意車前狀況，隨時採取必要之安全措施，竟以超過時速
　　　四十公里之速度行駛，又未讓幹線道車先行，提前左轉中華路，因而與行經幹
　　　道（中華路）由陳楊琪駕駛之車牌ＪＲ－四七一八號自用小客車發生碰撞，致
　　　伊子張首民受有顱內合併胸腔內出血之傷害，送醫後延至同年月十六日下午三
　　　時五分許不治死亡。伊爰依侵權行為之法律關係，請求判令被上訴人賠償下列
　　　損害：1.殯葬費用二十二萬二千八百四十二元；2.扶養費用九十八萬零三百五
　　　十七元；3.醫療費用五十六萬八千一百二十七元；4.精神慰撫金二百萬元，共
　　　計二百五十三萬三千一百九十九元及自原審起訴狀繕本送達翌日即八十七年十
　　　月三十一日起算之法定遲延利息等情（原審判命被上訴人應給付上訴人六十五
　　　萬九千一百一十五元及法定利息，駁回上訴人其餘請求，上訴人就原審駁回之
　　　精神慰撫金及部分扶養費提起上訴，並於第二審追加請求給付醫療費用；被上
　　　訴人就原審判決給付部分並未聲明不服，而告確定）。
      被上訴人則以：伊因本件車禍事故亦受重傷，駕駛車號ＨＪＫ－０一三號重型
      機車者，係上訴人之子張首民，並非伊。縱伊為駕駛人，上訴人之子張首民就
      本件損害之發生與有過失，應減輕伊之賠償責任。上訴人於第二審中追加請求
      之醫療費用，業已罹於二年時效而消滅，且本件車禍發生在民法第一百九十二
      條規定修正前，應無該條規定適用餘地，五十四萬二千九百六十六元由中央健
      康保險局支出，並非由上訴人支出，故上訴人請求賠償，不應准許。上訴人於
      原審主張以八十六年度綜合所得稅之年度扶養親屬扣減額七萬二千元為扶養費
　　　請求之計算基礎，應與其實際損失較符合，且較接近其原始真意，故上訴人至
　　　第二審始主張以新竹市八十六年度每人最低生活費用標準十萬七千九百七十五
　　　元計算，有所未洽。再本件上訴人之法定扶養義務人有張首正、張首民、張家
　　　慈三人，上訴人僅得向伊請求全部扶養費之三分之一。又上訴人請求之精神慰
　　　撫金過高等語，資為抗辯。
　二、經查：於八十六年七月七日凌晨三時四十五分許，一台車牌ＨＩＮ─０一三號
　　　重型機車行經新竹市○○路、林森路有閃光號誌交叉路口，欲左轉進入中華路
　　　往北行駛（即新竹市○○路、火車站前），與原審另一被告陳楊琪（原審誤載
　　　為陳揚琪，已於第一審與上訴人達成訴訟上和解）駕駛車牌ＪＲ─四七一八號
　　　自用小客車發生碰撞，致上訴人之子張首民受有右側外傷性開放性氣胸併右下
　　　頜有動脈挫傷，併右上肢肌肉軟組織壞死及膿瘍，鈍性腹部外傷併肝臟撕裂傷
　　　、腹內出血，右橈、尺首開放性骨折，右肢首骨折，敗血症等傷害，經緊急送
　　　財團法人長庚紀念醫院（下簡稱長庚醫院）緊急手術，惟至同年七月十六日凌
　　　晨三時零五分仍宣告不治死亡等事實，業據上訴人於原審提出長庚醫院診斷證
　　　明書、道路交通事故調查報告表影本各一件為證（原審訴字卷第三九頁反面、
　　　四二頁反面、四三頁），並為被上訴人所不爭執，應堪信為真實。
  三、本件上訴人主張：發生本件車禍，駕駛上開重型機車之人為被上訴人；被上訴
      人則辯稱：伊雖為重型機車之所有人，惟肇事時係由上訴人之子張首民駕駛云
      云。經查：
    (一)依證人即在現場目擊之南門綜合醫院警衛兼救護車司機張璧樹於被上訴人刑案
      之偵查中證稱：「他們騎很快約有七、八十公里，他們說話很大聲，有按喇叭
      ，我轉過頭來聽到碰一聲，後我去開救護車來載他們送南門醫院：：：他們騎
      過來時，我有看是瘦的人騎的，胖的人是被載的」、「當天我在吃麵，看到瘦
      的騎機車後座是胖的，二人均未戴安全帽，當時他們猛按喇叭講話很大聲，我
      想可能會發生事情，就撞上了，車禍發生後，我回南門醫院開救護車送胖的就
      醫，我到現場後，一一九才到，由他們送瘦的就醫」等語（臺灣新竹地方法院
      檢察署八十六年度相字第六四三號卷第六一頁反面、被上訴人刑案偵卷第十三
      頁）；其後於本院刑事庭審理時證稱：「（問：案發情形如何？）被上訴人甲
      ○○是坐前面，死者是坐後面，一路上是要往中華路去，二人路上大聲講話，
      車子騎過去就與另一輛汽車相撞，我當時不知他們二人何姓名，當時是瘦的騎
      車載胖的，我當時在７─１１吃麵，有看到他們相撞：：：（問：是何人騎車
　　　？）是甲○○騎的車．．．．（問：是穿何種顏色衣服之人騎車？）騎車的穿
　　　白色衣服，黑色衣服是被載的」等語（被上訴人刑案第二審卷第九九頁）。而
　　　被上訴人於前開刑事案件中自承：伊當日身著白色（帶花點）衣服、白褲，體
　　　重六十餘公斤；被害人張首民身著鐵灰色套頭衫、黑色長褲，體重九十餘公斤
　　　等情（被上訴人刑案偵卷第四四頁反面、第二審卷第九九頁）。證人張璧樹僅
　　　係在現場偶然隨機目睹本件車禍，與兩造無任何情誼、故舊恩怨或親戚關係，
　　　且親自送被害人張首民至南門醫院就醫之人，爰於被上訴人與被害人張首民之
　　　身材差異甚大，明顯有別，衣著顏色又對比，故證人張璧樹之前開證言應屬公
　　　正客觀，堪予採信。
    (二)參以另一目擊證人即在新竹火車站前排班計程車司機彭鑑秋於被上訴人刑案警
      訊中證稱：「其在新竹市○○路與林森路口目擊陳楊琪駕駛自小客ＪＲ－四七
      一八號與甲○○駕駛重型機車ＨＪＮ－０一三號並載張首民發生車禍」等語（
      相驗卷第七頁）；證人即現場處理警員王瑞斌亦證稱：「當時現場查訪目擊證
      人，作筆錄後才有說是甲○○騎的，且也有聽到騎機車說一聲衝啊！但彭姓證
      人（即彭鑑秋）怕得罪人不敢說：：：彭（按指彭鑑秋）不知雙方姓名，但我
      有向他提二位特徵，彭姓證人指是高高瘦瘦的人騎的」等語（被上訴人刑案第
      一審卷八二頁反面至八三頁）。
    (三)再觀察前開刑事案卷所附之道路交通事故調查報告表所附事故現場圖、現場及
      肇事車輛之相片（相驗卷第九、十五至二六頁），可知：前開重型機車由新竹
      市○○路往中華路方向（即由西往東）行駛，發生碰撞後橫倒於新竹市○○路
      南下車道，車頭往北，幾乎全毀，車頭之前斜檔板脫落，前斜檔板正前緣並無
      破損，惟右側破裂毀損嚴重，另陳楊琪駕駛之自用小客車，則係右前門前端至
      右後葉子板前緣留有大片刮痕，右前車門後方窗框上留有血跡肉末，衡酌重型
      機車後方（北側）留有一攤血跡，血跡之後方有陳楊琪所駕駛自用小客車玻璃
      碎片。又自用小客車之駕駛陳楊琪於前開刑案偵查中亦表示：「甲○○趴在路
      上，一隻手撐著還有知覺」、「張首民整個人趴在血跡處，在機車後面之暫時
      停止線處」（相驗卷第二九頁）；證人彭鑑秋於前開刑事案件偵查證陳：「（
      問：機車騎士倒地位置？）：：：都在機車旁邊是一左一右位置，死者是在往
      南的方向，死者在機車後面，傷者在機車的前面」等語（相驗卷第三十頁反面
　　　）。從上開機車與自用小客車之車損情形、玻璃碎片位置，以及被上訴人、被
　　　害人張首民於車禍發生後之落地處，足見：本件車禍係因前開重型機車由新竹
　　　市○○路提前左轉進中華路時，機車之右前側與直行中華路之陳楊琪所駕駛小
　　　客車右前側發生碰撞所致，重型機車在發生碰撞後因尚未停止，加以碰撞及原
　　　本要向左轉之動力，致將陳楊琪駕駛之自用小客右側前門起至右後葉子板前緣
　　　均造成大片刮損，其後機車再轉往左側傾倒甚明。另參諸肇事後重型機車前輪
　　　有明顯煞車痕跡（相驗卷第十九頁之機車照片），顯示機車在發生撞擊前已預
　　　見危險而緊急煞車，衡以重型機車係自新竹市○○路由西南往東北行駛，提前
　　　左轉進入中華路口欲往北行駛，依一般情理，機車於左轉情形下緊急煞車且右
　　　側突遭側面撞擊而停止，則依慣性定律，機車後輪應會向右側滑移，機車後座
　　　附載之人會向右前移動甚至摔出，前座騎乘者因雙手緊握機車龍頭把手，且已
　　　預見撞擊危險而預作反應，而附載者不易或較慢查知前方情況因而不及反應，
　　　撞擊時復無所依憑，故受到往前向右彈出之彈力所致，附載者之傷勢通常較前
　　　座駕駛人嚴重。查本件自用小客車之右側前車門後窗框留有血跡肉屑，而被害
　　　人張首民又於肇事後彈起撞擊被上訴人陳楊琪之前開自用小客車右側而發生猛
　　　烈撞擊，並被摔伏臥於機車後方地上，駕駛機車者則因當時雙手緊握機車龍頭
　　　把手，且已預見撞擊危險而預作反應，致與機車同往左側傾倒而遭拋往重型機
　　　車之左前方地上；另輔以被害人張首民受有右側外傷性開放性氣胸、併右下鎖
　　　骨動脈挫傷、併右上肢肌肉軟組織壞死及膿瘍，鈍性腹部外傷併肝臟撕裂傷、
　　　腹內出血，右橈尺骨開放性骨折，右股骨骨折等傷害，被上訴人則受有右側股
　　　骨幹骨折、頭部右側、右手掌擦傷等傷，張首民之傷勢遠較被上訴人嚴重。是
　　　故，依上述各種跡象足可認定被上訴人係駕駛重型機車之人，被害人張首民並
　　　非駕駛重型機車之人，而係後座附載之人。被上訴人刑案第二審中，亦經本院
　　　刑事庭送請法務部法醫研究所鑑定，亦同此認定，此有該法醫研究所八十八年
　　　十一月十九日法醫所八八文理字第一六九二號函附於刑案第二審卷中足憑（被
　　　上訴人刑案第二審卷第一四八至一五０頁）。
    (四)被上訴人雖以前開刑事案件經送中央警察大學鑑定結果，認定駕駛機車者為被
      害人張首民云云。查本院刑事庭於前開刑案中，曾將本件送請中央警察大學鑑
      定據覆：「1.根據汽車右側車損及機車車頭車損情形，機車以車頭撞擊行進中
      之汽車：：：。2.根據新竹地方法院檢察署八十六年相字第六四三號原卷第十
      九頁之機車照片，前輪有明顯之煞車痕跡，顯示機車在撞擊前已預見危險存在
      而採取煞車之動作，此時後座負載之乘客必向前推擠前方騎乘者之背部，俟機
      車車頭撞擊汽車車身右側之瞬間，由於後座負載乘客無所依憑，便向右前方摔
      出，而前座騎乘者因背部遭推擠，雙手又緊握機車龍頭把手，故撞擊後與機車
      分離之時間較後座乘客要晚，因此摔出後與機車之距離較後座乘客要短。證諸
      新竹地方法院檢察署八十六年相字第六四三號原卷第六十四頁證人張璧樹所陳
      之人車相關位置：由北向南（按係由南向北之誤）依序為機車、胖子（張首民
　　　）、瘦子（甲○○）研判，張首民為前座騎乘機車者之機率較大。3.汽車右側
　　　車門窗框上留有人肉碎片，由於後座乘客於撞擊時較前座之騎乘者於人車分離
　　　時要彈得既高且遠，若後座乘客於向前拋摔後仍與汽車右側能有接觸，則前座
　　　騎乘者由於遭後座乘客推擠，必亦無法避免與汽車之右側發生擠壓擦撞，然而
　　　證諸兩者之傷勢：張首民胸腔開放性外傷，陳貴木大腿骨折，可見該人肉碎片
　　　係張首民留下，亦即碰撞當時，張首民前胸之開放性外傷係因緊貼前方車輛之
　　　右側車窗遭撞擊刮擦所造成，張木貴（按係被上訴人之誤）則未發現有與汽車
　　　右側擦撞留下之傷勢，此亦說明前座騎乘機車者應為張首民而非甲○○」云云
　　　（被上訴人刑案第二審卷第二０二、二０三頁）。然前開鑑定意見結論係依據
　　　證人張璧樹於偵查中所稱人車相關位置由南至北依序為機車、胖子（張首民）
　　　、瘦子（甲○○）之證言，惟上開證述與實際之人車位置由南至北依序為被害
　　　人張首民、機車、被上訴人之事實顯然不合。若被上訴人係重型機車附載之人
　　　，依鑑定報告之推論，於機車車頭撞擊汽車車身右側之瞬間，因後座無所依憑
　　　向右前方摔出，且人車分離時彈得既高且遠，復未與汽車右側擦撞，則被上訴
　　　人應係向右前方摔出並彈越自小客車之右側，則倒地位置應超越撞擊點而飛躍
　　　至接近中華路之北上車道才對；惟依現場照片顯示及前開陳楊琪之陳述，被上
　　　訴人之倒地位置係在撞擊點及機車倒地位置之左前方。是中央警察大學依證人
　　　張璧樹有瑕疵證詞而為鑑定，且其推論與事實不符，故其所為之鑑定結論，即
　　　不應採為對被上訴人有利之證明。況且，本院刑事庭於上開刑案中曾請法務部
　　　調查局以控制問題法及混合問題法對被上訴人進行測謊鑑定，就被上訴人所稱
　　　：(一)案發當時未騎車載張首民；(二)案發當時張首民駕機車肇事之問題，經測試
　　　均呈情緒波動之反應，研判有說謊之情，亦有該局九十年六月二十八日（９０
　　　）陸（三）字第九○○三二八六七號函附於被上訴人刑案第二審卷內可稽（見
　　　該卷第二五０頁），綜上堪認被上訴人所辯：重型機車係由被害人張首民駕駛
　　　云云，顯不足採。
　四、依上所陳，前開重型機車係由被上訴人駕駛，應再予審究者，係被上訴人駕駛
　　　重型機車，就本件肇事應否負過失責任？
　　(一)按汽車行駛時，駕駛人應注意車前狀況，並隨時採取必要之安全措施，且行經
　　　交叉路口應減速慢行，作隨時停車之準備，支線道車並應讓幹線道車先行，又
　　　在市區道路行駛，時速不得超過四十公里，肇事當時之道路交通安全規則第九
　　　十三條第一項第一、四款、第九十四條第三項、第一百零二條第二款分別定有
　　　明文。
　　(二)經查被上訴人領有駕駛執照，自應遵守上開規定，於行經肇事路口時竟以超過
　　　限速四十公里之速度行駛，並疏未注意讓幹線道車先行而提前左轉，致與行經
　　　該處亦未注意車前狀況、酒後吐氣酒精成份為每公升０．三三毫克駕駛自用小
　　　客車之陳楊琪發生碰撞而肇事，依當時情形，路面乾燥無障礙物、視距良好，
　　　並無不能注意之情形，堪認：本件被上訴人駕駛重型機車為支線道之車輛，未
　　　讓幹線道車先行，且又提前左轉為肇事主因；另陳楊琪酒醉駕駛自用小客車，
　　　未注意車前狀況為肇事次因，業經臺灣省竹苗區車輛行車事故鑑定委員會竹鑑
　　　字第八六七七四號、臺灣省車輛行車事故覆議鑑定委員會八七．二．二四交覆
　　　字第八六一八九九號覆議意見之鑑定結論一致，有上開鑑定委員會之意見書可
　　　考（相驗卷第六五至六七、七十至七二頁）。是被上訴人與陳楊琪就本件肇事
　　　均應負過失責任，臺灣新竹地方法院以該二人均應負過失致人於死之刑事責任
　　　，被上訴人處有期徒刑拾月，陳楊琪處有期徒刑肆月，如易科罰金以以參佰元
　　　折算壹日，復經本院刑事處駁回上訴確定在案，亦有刑事判決二份附卷可參（
　　　原審訴字卷第一０五至一一０，一六九至一七八頁）。且被上訴人與陳楊琪二
　　　人之過失行為，與被害人張首民因本件事故發生死亡之結果間，具有相當因果
　　　關係，二人應負共同侵權行為之責任。本院並斟酌被上訴人、陳楊琪之過失對
　　　於本件車禍發生之原因力強弱，認被上訴人就本件車禍之發生應負百分之六十
　　　之責任，陳楊琪應負百分之四十之責任。從而，上訴人主張被上訴人應負侵權
　　　行為之損害賠償責任，有其依據。
  五、本件上訴人乃被害人張首民之母，有戶籍謄本可稽（原審訴字卷第二六五頁）
      ，玆就上訴人請求之各項損害分別審核如下：
    (一)殯葬費部分：
      上訴人主張：因被害人張首民死亡，支出殯葬費用共計二十二萬二千八百四十
      二元，包括：殯儀館費用二千五百元、殯葬用品費用三千三百四十二元、納骨
      塔費用七萬元、棺木費用二萬元及誦經祭典費用十三萬七千元等項，業於原審
      提出殯葬費單據七紙為證（原審訴字卷第二八至三二頁反面），經原審衡酌上
      開單據所列項目及金額，核與被害人張首民為水電工人之身分、地位相當，屬
      於必要費用，判決被上訴人應予給付，被上訴人並未聲明不服，自應准許。
    (二)醫療費部分：
      1.上訴人主張：被害人張首正因本件車禍受傷致死，伊因而支出醫療費用五十
        六萬八千一百二十七元，包括上訴人自行負擔之二萬五千一百六十一元及全
        民健康保險支付之五十四萬二千九百六十六元之事實，業據提出長庚醫院之
        醫療費用明細表一紙為證（本院卷第三五頁）。被上訴人並未爭執上開明細
        表之形式上真正，惟以：上訴人於第二審追加請求之醫療費用，已罹於二年
        時效而消滅，且本件車禍發生在民法第一百九十二條規定修正前，應無該條
        規定適用餘地，五十四萬二千九百六十六元由中央健康保險局支出，並非由
        上訴人支出，故上訴人請求賠償，不應准許等節置辯。
      2.按不法侵害他人致死者，對於支出醫療及生活上需要之費用或殯葬費之人，
        亦應負損害賠償責任，為八十八年四月二十一日民法修正之第一百九十二條
        第一項新規定；又依民法債編施行法第三十六條規定，上開修正條文應自八
        十九年五月五日施行。本件車禍發生於施行日前之八十六年七月七日，是本
        件醫療費用部分，並無上述第一百九十二條第一項新規定之適用，而應適用
        舊法規定甚明。
      3.上訴人於本審中始於九十一年八月十四日、八月三十日上訴理由狀、上訴擴
        張聲明暨補充理由狀中，主張依侵權行為相關規定，請求被上訴人賠償醫療
        費用五十六萬八千一百二十七元，而上訴人於張首民八十六年七月十六日死
        亡時即知悉有醫療費用之支出損害，以及新竹地方法院檢察署於八十七年八
        月四日起訴被上訴人及陳楊琪為本件車禍之肇事人之時，可見上訴人至遲於
        八十七年八月四日知悉被上訴人為損害賠償義務人之一，則上訴人遲至九十
        一年八月十四日始請求被上訴人賠償醫療費用，顯已逾民法第一百九十七條
        第一項規定之二年時效。是故，被上訴人所為之時效抗辯，為有理由。
      4.惟應再予審酌者，係上訴人另援引民法第一百九十七條第二項規定，於本件
        時效完成後，依不當得利之規定請求返還其所受之利益一節，有無理由？
        (1)查上訴人因被害人張首正車禍受傷致死，而支出醫療費用，原欲依侵權行
          為規定請求被上訴人賠償，二年時效又已完成；而被上訴人為損害賠償義
          務人，因侵權行為損害賠償部分之時效完成，因而免去給付醫療費用之債
          務，受有利益，二者間有因果關係，核與不當得利之構成要件相合，從而
          上訴人請求依不當得利之規定請求被上訴人返還其所受之利益（即免去給
          付醫療費用），確有所本。
        (2)又按全民健康保險法第八十二條之規定，全民健康保險之保險人即中央健
          康保險局僅得向承保強制汽車責任保險之保險人代位請求已為之醫療給付
          ，並非得代位被保險人或受益人向加害人請求，且系爭車禍發生於強制汽
          車責任保險法施行之前，亦無適用全民健康保險法第八十二條之餘地，最
          高法院八十八年度台再字第五九號判決足供參照。查本件車禍發生於八十
          六年七月七日，而強制汽車責任保險法至八十七年一月一日始施行，則全
          民健康保險之保險人中央健康保險局就被害人張首民支付之醫療費用五十
          四萬二千九百六十六元，根本無從依上開全民健康保險法第八十二條規定
          向承保強制汽車責任保險之保險人代位請求給付。再查健保給付係加入全
          民健康保險後始得請求之保險給付，與民法上之侵權行為損害賠償請求權
          性質迥異，並非謂獲得健保醫療給付後，即不得再向加害人行使民法上之
          損害賠償請求權，亦據最高法院八十九年度台上字第一八八九號判決明揭
          上旨。是故，被害人張首民因本件車禍而獲得之健保醫療給付，上訴人得
          依侵權行為之規定請求賠償義務人即被上訴人給付，縱因已罹於二年時效
          ，惟上訴人仍得依不當得利之規定請求被上訴人返還所受利益，故被上訴
          人辯稱：全民健康保險給付部分，上訴人並未支出，不得請求云云，即非
          可採。
        (3)依上所陳，上訴人得依不當得利之規定，請求被上訴人返還所受之利益，
          即上訴人自行支出之二萬五千一百六十一元及全民健康保險支付之五十四
          萬二千九百六十六元，共計五十六萬八千一百二十七元。
    (三)扶養費部分：
      1.上訴人為被害人張首民之母，於本件事故發生時迄今並未在外就業，張首民
        於死亡前每月至少會孝敬上訴人二萬元，業據上訴人陳明（本院卷第一二八
        頁），是被害人張首民對上訴人負有法定扶養義務之情。從而，上訴人請求
        被上訴人負損害賠償責任，核與民法（舊法）第一百九十二條第二項規定相
        符，有其依據。
      2.次查上訴人除次子張首民外，另尚有長子張首正、長女張家慈（原名張素珍
        ），次女陳怡安，惟已出養與他人，有戶籍謄本可參（原審訴字卷第二六五
        至二六七頁），足見負法定扶養上訴人之義務者有三人。惟按負扶養義務人
        有數人時，而其親等同一時，應各依其經濟能力分擔義務，民法第一千一百
        十五條第三項定有明文；又受扶養權利者有數人，而負扶養義務者之經濟能
        力不足扶養其全體時，依民法第一千一百十六條第一項各款順序定其受扶養
        之人，是綜合上開規定，當扶養義務者之經濟能力不足扶養全體權利人時，
        應優先扶養直系血親尊親屬，並得按其經濟能力增減分擔之比例，惟尚不得
        免除其扶養之義務。查上訴人之長子張首正另有房屋貸款之負擔，實際上無
        法再有現金孝敬上訴人，僅偶而幫上訴人負擔稅款之情，業據上訴人陳明（
        本院卷第一二八頁）。另上訴人之長女張家慈於配偶過世後，承租攤位自行
        開設檳榔攤，每月淨收入約二萬元，供自己與幼子黃鵬展生活，雖有新竹市
        ○○路○段一０四二巷三一號四樓之房屋及坐落土地之不動產合計三筆，惟
        經濟拮据，實際上無餘力孝敬上訴人等事實，亦據證人張家慈證稱明確（本
        院卷第一二六、一二八頁），並有張家慈之財產總歸戶資料可參（本院卷九
        四頁）。本院審酌上訴人之三子女張首正、張首民、張家慈之經濟資力，及
　　　　之前實際負擔扶養義務之情形，因認上開三人分擔義務之比例依序為四分之
　　　　一、二分之一、四分之一。
      4.又查上訴人係三十七年十月五日生，則於次子張首民因本件事故死亡時，年
        僅四十八歲餘，依內政部統計之八十五年台閩地區平均餘命表所示，上訴人
        之平均餘命尚有三十一．九九年（原審訴字卷第三三頁），即可活到七九、
        九九歲，則上訴人主張：其年滿六十歲後，有不能維持生活之情，依法得受
        子女扶養，扶養期間為十九．九九年等語，核屬正當。又查上訴人生活居住
        於新竹市市區內，參酌新竹市於八十六年度之每戶平均消費額為六十八萬二
        千八百零二元，即平均每人消費支出十七萬九千九百五十八元，較能反應出
        上訴人所住生活區域之生活水準；再參考社會救助法第四條第二項：「前項
        所稱最低生活費標準，由中央、直轄市主管機關參照中央主計機關所公布當
        地區最近一年平均每人消費支出百分之六十定之」，據以計算八十六年度新
        竹市內平均每人之最低生活費標準為十萬七千九百七十五元（179958x60%=
        107975，元以下四捨五入，下同），藉以得知新竹市內每人之最低生活費支
        出情形，應較國家不分地區、針對一般人民公布之年度所得稅申報扶養親屬
        扣除額七萬二千元，更為具體及貼近真實，自應以前者計算所得數字較後者
        為可採憑，被上訴人在此指摘後者之數字較符合上訴人之實際損失云云，委
        無足採。再按上訴人自六十歲後可得受扶養之期間十九．九九年，以霍夫曼
        計算方法扣除上訴人之期間利益，則上訴人所得請求被上訴人一次給付之扶
        養費金額為一百五十二萬三千六百二十九元（(00000000/0000000x107975)
        + [0.99X (512821 / 0000000 x107975)]=0000000+54818=0000000）；再按
        前述張首民生前經濟資力分擔之比例二分之一予以計算，則上訴人得請求被
        上訴人賠償之扶養費用為七十六萬一千八百一十五元（0000000x1/2=761815
　　　　）。
    (四)精神慰撫金部分：
      本件上訴人乃被害人張首民之母，三十七年十月五日生，早年喪偶，獨力撫養
      四名子女長大（其中次女陳怡安於八十五間年出養予他人），其間備嚐艱辛，
      將次子即被害人張首民養育成年，與張首民間之感情密切，財產僅有新竹市○
      ○段一０七四地號之雜地一筆，業據上訴人當庭陳述（本院卷第一二八頁），
      並有戶籍謄本、財產總歸戶資料可稽（原審訴字卷第二六五頁，本院卷第七四
      頁），張首民正欲開展事業及努力賺錢反哺上訴人之際，竟因本件車禍死亡，
      使上訴人本得期望多年辛苦成果而可頤享天年之際，竟聞愛子遭此事故，自屬
      悲痛莫名，且張首民發生車禍之初，其胸腹部受到嚴重撕裂傷，全身多處骨折
      ，上訴人目睹愛子張首民車禍所受嚴重傷害及多次手術治療，延至八十六年七
      月十六日仍不治，上訴人為其親身撫育長大之愛子送終，面臨白髮人送黑髮人
　　　之悲情，身心受到相當之痛苦及悲愴。另被上訴人之學歷為國立新竹光復高級
　　　中學畢業，已婚，因本件刑案入監服刑前任職於碩陽實業社，負責修車及零件
　　　管理工作，每月薪資約三萬九千餘元，為新竹市東區○○○○街一一０號建物
　　　之起造人，現有向新竹國際商業銀行之貸款債務三百五十萬元，刻正分期攤還
　　　中，有父親陳阿東及妻子曹雅珍，業據被上訴人陳明在卷（原審訴字卷第二二
　　　五、二二六頁），並有碩陽社出具之服務證、存摺明細、戶籍謄本多件附卷可
　　　參（原審訴字卷第二二七至二四六頁）；被上訴人於八十七年度之薪資所得為
　　　二十八萬二千二百七十八元，八十八年度之薪資所得為四十二萬八千元，八十
　　　九年度之薪資所得為四十九萬六千元，亦有財產總歸戶資料足按（本院卷第七
　　　四頁）。本院審酌兩造上開之身分、地位、資力，及被上訴人自肇事後迄未承
　　　認自己為重型機車之駕駛人，從未向上訴人致歉，暨上訴人所受精神痛苦程度
　　　等一切情狀，因認上訴人因其子張首正死亡而得請求之精神慰撫金應以一百八
　　　十萬元為公允。上訴人逾上開範圍之請求，尚非正當，應予駁回。
    (五)承上開說明，上訴人因次子張首正死亡總計得請求之損害為三百三十五萬二千
      七百八十四元（222842+568127+761815+0000000=0000000）。
  六、再按因連帶債務人中之一人為清償、代物清償、提存、抵銷、混同而債務消滅
      者，他債務人亦同免其責任；又債權人向連帶債務人中之一人免除債務，而無
      消滅全部債務之意思表示者，除該債務人應分擔之部分外，他債務人仍不免其
      責任，民法第二百七十四條及第二百七十六條第一項分別定有明文。查被上訴
      人與原審另一被告陳楊琪就本件車禍之發生致被害人張首民死亡，應負共同侵
      權行為之責任，已如前述，則被上訴人與陳楊琪應負連帶損害賠償責任甚明。
      又查陳楊琪已於原審與上訴人達成和解，和解條件為：「一陳楊琪願給付原告
      （按即指上訴人，下同）六十八萬元，給付方法為其中八萬元業已於民國八十
      六年七月十八日簽立切結書時給付，其餘六十萬元則由上訴人逕向受告知訴訟
      人蘇黎世產物保險股份有限公司請領強制責任險之賠償。二原告就陳楊琪部分
      之其餘請求拋棄。三訴訟費用各自負擔」等語，此有和解筆錄在卷可考（原審
      訴字卷第二五八、二五九頁）；上訴人於本審中亦陳明：陳楊琪先行賠償八萬
      元外，再行賠償六十萬元在卷（本院卷第三三、五四頁），足認陳楊琪有清償
      六十八萬元之事實。惟自上訴人於原審及本審中對被上訴人繼續本件訴訟，益
      徵上訴人並無消滅全部債務之意思甚明。如上所陳，上訴人因被害人張首民死
　　　亡而得請求之損害總計為三百三十五萬二千七百八十四元，而上訴人與陳楊琪
　　　成立和解時，就陳楊琪應分擔部分（即百分之四十）逾六十八萬元範圍之請求
　　　予以拋棄，則依上開民法第二百七十六條第一項規定，上訴人就本件車禍應分
　　　擔部分即百分之六十仍不免責任，依此計算，被上訴人就本件車禍應分擔之部
　　　分為二百零一萬一千六百七十元（0000000x60%=0000000）。
  七、末按損害之發生或擴大，被害人與有過失者，法院得減輕賠償金額或免除之，
      民法第二百十七條第一項定有明文。查本件事故之發生，雖係因被上訴人超速
      駕駛重機車支線道車未讓幹線道車先行，又提前左轉所致，及陳楊琪酒醉駕駛
      自用小客車，未注意車前狀況為肇事之主因及次因，詳如前述。惟就被上訴人
      肇事原因力部分，被害人張首民搭載被上訴人騎乘之重型機車並未依道路交通
      安全規則第八十八條第五款規定載安全帽，此為兩造所不爭執之事實，觀諸張
      首民於本件車禍中受有顱內出血之嚴重傷勢，若當日戴安全帽者，依一般常情
      應可減少損害之擴大。且被害人張首民與被上訴人在駕車之前，與友人江俊雄
      、彭明媛等人先在「油麻地ＰＵＢ」飲酒，張首民及被上訴人約各喝三、四瓶
      臺灣啤酒，有些許醉意之情，業據證人江俊雄、彭明媛及店主林展樟在刑案偵
      查中證陳明確（被上訴人刑案偵卷第四九頁正面及反面），雖被上訴人飲酒後
      吐氣所含酒精成份僅有每公升０．二一毫克，未逾道路交通安全規則第一百一
      十四條第二款規定，惟飲酒後會使人之反應力較遲鈍，此為公眾周知之理，竟
      仍選任搭乘由被上訴人駕駛之機車，並因而發生本件車禍，堪認被害人張首民
      就本件肇事損害之發生及擴大與有過失，上訴人係因被害人張首民之死亡而對
　　　被上訴人有所請求，基於衡平原則，因認有類推適用民法第二百二十四條規定
　　　，由上訴人承擔被害人張首民之過失程度，而有過失相抵原則之適用，故被上
　　　訴人主張：被害人張首民應負與有過失之責任一節，應可採取。審酌被害人張
　　　首民未依規定戴安全帽，及選任酒後精神反應狀況不佳之被上訴人駕駛機車，
　　　認被害人張首民應承擔十分之三之責任，即本件應減輕被上訴人十分之三之賠
　　　償責任，予以計算後，上訴人得請求被上訴人賠償之損害為一百四十萬八千一
　　　百六十九元（0000000x 70%=0000000）。
  八、綜上所述，上訴人基於侵權行為及不當得利之法律關係，得請求被上訴人給付
      一百四十萬八千一百六十九元；及自損害發生時後之原審起訴狀繕本送達翌日
      （八十七年十月三十一日）起算之法定遲延利息，核與民法第二百十三條第二
      項規定相符，應予准許，逾上開範圍之請求，不應准許。扣除原審判決確定被
      上訴人應給付之六十五萬九千一百一十五元外，被上訴人尚應給付七十四萬九
      千零五十四元及自上開日期起算之法定遲延利息，原審就上開應准許部分，為
      上訴人敗訴之判決，尚有未洽，上訴意旨求予廢棄改判，為有理由，爰由本院
      予以廢棄改判如主文第二項所示；上訴人請求不應准許部分，原判決為上訴人
      敗訴之判決，並無不合，上訴意旨仍予指摘，為無理由，應駁回其上訴。至於
      上訴人於本審中追加請求之醫療費部分，應准許部分為有理由，其餘部分應予
      駁回。
  九、本件訴訟標的金額未逾一百五十萬元，為不得上訴第三審之訴訟事件，於本審
      判決後即行確定，故就本院判決被上訴人應給付之金額，自無依兩造聲請定准
      、免假執行擔保金額之必要，併此敘明。
  十、本件事證已臻明確，兩造其餘主張及舉證，核均與本件論斷無涉，爰不一一論
      列，附此敘明。
丙、據上論結：本件上訴及追加部分均為一部有理由，一部無理由，依民事訴訟法第
    四百四十九條第一項、第四百五十條、第七十九條但書，判決如主文。
中　　　華　　　民　　　國　　九十一　　年　　　十二　　月　　十八  　　日
                                    民事第四庭
　　　　　　　　　　　　　　　　　　　　審判長法　官　李　瓊　蔭
　　　　　　　　　　　　　　　　　　　　　　　法　官　張  　　蘭
　　　　　　　　　　　　　　　　　　　　　　　法　官　林　金　吾
右正本係照原本作成。
不得上訴。
中　　　華　　　民　　　國　　九十一　　年　　　十二　　月　　十八  　　日
　　　　　　　　　　　　　　　　　　　        書記官　張　淑　芳
